臺灣高等法院民事判決　　　　　　　95年度保險上易字第31號
上　訴　人　丙○○
　　　　　　丁○○
　　　　　　己○○
　　　　　　乙○○
　　　　　　甲○○
　　　　　　壬○○
兼　共　同
訴訟代理人　戊○○
被　上訴人　友聯產物保險股份有限公司
法定代理人　辛○○
訴訟代理人　庚○○
上列當事人間給付保險金事件，上訴人對於中華民國95年7月17
日臺灣臺北地方法院94年度保險字第121號第一審判決提起上訴
，經本院於96年1月10日言詞辯論終結，判決如下：
    主  文
上訴駁回。
第二審訴訟費用由上訴人連帶負擔。
    事實及理由
一、上訴人起訴主張：伊等之被繼承人葉蘭香於民國（下同）93
    年8月12日下午3時許，駕駛登記在上訴人戊○○名下車牌號
    碼6U－7809號自用小客車，由桃園縣平鎮市○○路往龍岡方
    向沿營德路外側車道行駛至肇事地前，左側遭不明車輛擦撞
    ，致葉蘭香所駕駛之汽車失控右偏，車身右側擦撞路旁電桿
    （金龍幹28號），葉蘭香受傷不治死亡，而葉蘭香所駕駛之
    上開汽車係上訴人戊○○向被上訴人投保第三人責任險及強
    制汽車責任保險，保險期間自92年12月25日至93年12月25日
    止。詎伊等依85年12月27日修正公布之強制汽車責任保險法
    第5條、第8條、第10條第2款規定請求被上訴人給付新台幣
    （下同）140萬元之保險金時，被上訴人竟以葉蘭香係自行
    擦撞電桿屬單一事件而拒絕理由；惟本件交通事故係因葉蘭
    香所駕車輛遭不明車輛擦撞致失控碰撞路邊電桿，非屬單一
    事件，伊等自可依上開強制汽車責任保險法規定，請求被上
    訴人給付保險金等語。爰依法請求判決命被上訴人給付上訴
    人140萬元，及自起訴狀繕本送達之翌日起至清償日止，按
    年息5%計算之利息等語。
    （按上訴人陳魯秀卿已於52年4月27日由訴外人魯治禽收養
    ，見本院卷附第46-49頁戶籍口簿影本足稽，已非葉蘭香之
    被繼承人，其於本院撤回上訴，並經被上訴人同意，已告確
    定）。
二、被上訴人則以：依據強制汽車責任保險法施行細則第3條第2
    項規定如汽車交通事故僅涉及一輛汽車者，受害人不包括該
    汽車之駕駛人，其繼承人即不得依強制汽車責任保險法請求
    保險給付。本件經被上訴人向桃園縣政府警察局查詢事故發
    生原因，該局回函表示「... 行至肇事地點疑因超速失控而
    擦撞營德路金龍幹29號電桿後，再往前衝撞營德路金龍幹28
    號電桿，造成駕駛葉蘭香重傷送醫後不治死亡...，經查訪
    附近住戶均無人目擊事故發生經過，並依規定應當事人家屬
    所請開給道路交通事故證明書一份... 」，而警方所認定並
    非無據，依警員所繪製之事故現場圖，該肇事車輛在擦撞金
    龍幹29號電桿後尚未停止，再行駛10餘公尺後方產生A煞車
    痕，該煞車痕長達21.3公尺，而該車車身略為右傾撞上金龍
    幹28號電桿前左側煞車痕也長達12.3公尺，估計車速在80公
    里以上，故警方處理結論，該車係超速失控肇事，並無不明
    車輛擦撞而肇事情事，不符強制汽車責任保險理賠要件等語
    ，資為抗辯。
三、本件原審駁回上訴人全部之請求，上訴人不服提起上訴，聲
    明求為判決：
    （一）原判決廢棄。
    （二）被上訴人應給付上訴人140萬元，及自起訴狀繕本送
          達翌日起至清償日止，按年息5% 計算之利息。
    （三）願供擔保請准宣告假執行。
     除引用原審之陳述外，補陳略以：
（一）修正前強制汽車責任保險法施行細則第3條第2項：「汽車
      交通事故僅涉及一輛汽車者，受害人不包括該汽車駕駛人
      。」，其立法旨趣係為防止駕駛人之自傷行為，並課與駕
      駛人安全駕駛之注意義務，並非包括有加害人之受害駕駛
      人而言。
（二）依修正前強制汽車責任保險法第9條第2項、第23條第1項
      規定，因汽車交通事故而遭受體傷、殘廢或死亡之人即為
      受害人，不因是否為駕駛人或肇事加害人而異其效果。
（三）強制汽車責任保險法對於保險人之免責條款中，亦不包括
      駕駛人為受害人情形。
（四）依保險法第4條、強制汽車責任保險法第9條第2項、修正
      前強制汽車責任保險法第8條規定，駕駛人亦屬被保險人
      地位。
（五）原審認葉蘭香之交通事故非僅涉及一輛汽車，復以修正前
      強制汽車責任保險法施行細則第3條第2項之規定，認葉蘭
      香非屬受害人，判決理由顯有矛盾。又原審限縮受害人之
      解釋，亦違保險功能與目的。
（六）葉蘭香年紀大，開車速度慢，不可能失速發生車禍，應係
      遭他人衝撞失控，致誤踩踏板所致。
四、被上訴人就上訴人之上訴，答辯聲明：駁回上訴。
    除引用原審之陳述外，補陳略以：
（一）證人范金水並未目睹車禍發生，其於原審所為證言不足採
      信。
（二）鑑定委員會係依據葉蘭香家屬之陳述予鑑定，並未作專業
      判斷。
（三）否認事故汽車之擦痕為新擦痕，上訴人應提出鑑定報告。
（四）車禍事故發生後，如肇事車輛不明時，應向保險特別補償
      基金申請理賠，本件係葉蘭香自行撞電線桿導致死亡，故
      不在伊賠償範圍。
五、兩造不爭執事項：
（一）上訴人之被繼承人葉蘭香於93年8月12日下午3時許，駕駛
      上訴人戊○○所有車牌號碼6U－7809號自用小客車，行經
      桃園縣平鎮市○○路金龍幹28號電線桿前，因不明原因超
      速撞擊電線桿，經送醫不治死亡。
（二）葉蘭香所駕駛之該自用小客車經上訴人戊○○向被上訴人
      投保強制汽車責任保險，保險期間自92年12月25日至93
      年12月25日止，保險金額每一個人死亡金額給付140萬元
      。
      以上事實，有上訴人提出繼承系統表暨戶籍謄本、保險卡
      、桃園縣警察局交通隊平鎮○○道路交通事故證明書、道
      路交通事故現場圖、道路交通事故照片、台灣桃園地方法
      院檢察署相驗屍體證明書為證（見原審卷第7、32-45頁）
      ，堪信為真實。
六、兩造爭執事項：
（一）本件車禍是否僅涉及一輛汽車之事故？
（二）上訴人得否依強制汽車責任保險法之規定向被上訴人請求
      給付保險金？
七、法院之判斷：
（一）本件車禍是否僅涉及一輛汽車之事故？
    上訴人主張葉蘭香駕駛之汽車遭不明汽車擦撞左側，因而致
    葉蘭香操控失當右偏，車身右側擦撞路旁電桿而致死亡等情
    ，業據其提出系爭汽車左側車身自前往後有明顯刮痕、左前
    葉子板上有藍色刮痕、葉子板上之方向燈脫落、左後視鏡有
    刮痕及現場路況等照片、台灣省桃園縣區車輛行車事故鑑定
    委員會鑑定意見書（鑑定意見認；1、「不明車輛」擦撞葉
    蘭香自小客車左側車身，致失控碰撞路邊電桿為肇事原因。
    2、葉蘭香無肇事因素。），及舉證人莊金水（里長）到庭
    所作證詞為證。又經本院調閱台灣桃園地方法院檢察署93
    年度相字第1384號相驗卷宗，檢察官對本件車禍肇事原因詳
    加調查結果亦認「肇事者不明，已飭警續查，本件先暫報結
    ，俟查獲兇嫌後，再行分案偵辦」，有檢察官相驗報告書附
    於該卷宗可稽。綜上，上訴人主張本件事故係因葉蘭香所駕
    車輛遭不明車輛擦撞其左側車身致失控碰撞路邊電桿，並非
    僅涉及一輛汽車，應屬可信。
（二）上訴人得否依強制汽車責任保險法之規定向被上訴人請求
      給付保險金？
 1、按被保險汽車發生汽車交通事故時，受益人得在本法規定之
    保險金額範圍內，直接向保險人請求給付保險金，85年12
    月27日修正公布之強制汽車責任保險法（下稱舊法）第28條
    固定有明文。惟強制汽車責任保險法係採責任保險制，其所
    保護者為事故之受害人，而非被保險人；其立法目的，一方
    面在使汽車交通事故之受害人得直接請求保險賠償給付，迅
    速獲得保障，另方面在使加害人依法應負賠償責任，於受賠
    償之請求時，得因有保險契約之保障，而在限度之金額內免
    其責任，由責任保險代替被保險人向第三人賠償。準此，強
    制汽車責任保險之保險人係於被保險人駕駛被保險汽車發生
    交通事故，致第三人傷、殘、死亡，始負保險賠償給付義務
    ，至為明確。
 2、次按，強制汽車責任保險法所稱之加害人，係指汽車交通事
    故之行為人，受害人係指因汽車交通事故遭致體傷、殘廢或
    死亡之人，此觀舊法第9條自明，上訴人請求本件保險給付
    ，係根據葉蘭香所駕駛之自用小客車投保之汽車強制責任保
    險契約而來，自須葉蘭香駕駛該自用小客車因交通事故致第
    三人受傷或死亡而負賠償責任時，始認該保險契約之保險事
    故已發生，而應由被上訴人向受害之第三人給付保險金。然
    依上訴人之主張，葉蘭香係因駕車輛遭不明車輛擦撞其左側
    車身致失控碰撞路邊電桿致死，且迄今上訴人仍無法查明該
    不明車輛，顯然並非葉蘭香駕駛被上訴人所承保之車輛致第
    三人受有傷害，亦即被上訴人所承保之保險事故尚未發生，
    自無給付保險金之義務，上訴人主張被上訴人應給付保險金
    ，於法無據。
 3、末查，強制汽車責任保險法（舊法）第38條已明定請求權人
    於肇事汽車無法查究之情形下，未能依本法規定向保險人請
    求保險給付者，得在相當於本法規定之保險金額範圍內，向
    特別補償基金補償。本件葉蘭香遭不明汽車之碰撞而發生死
    亡之交通事故，依前開說明，上訴人僅能向特別補償金基金
    請求補償，其向無給付保險金義務之被上訴人請求負強制汽
    車責任保險責任，自屬不應准許。
八、綜上所述，上訴人依強制汽車責任保險法（舊法）第5條、
    第8條、第10條第2款等之規定，請求被上訴人給付保險金
    140萬元，及自起訴狀繕本送達之翌日起至清償日止，按年
    息5％計算之利息，為無理由。原審所為上訴人敗訴之判決
    ，於法並無不合，上訴意旨指摘原判決不當，求予廢棄改判
    ，為無理由。又上訴人之訴既經駁回，其假執行之聲請已失
    所依附，應併予駁回。
九、本件事証已臻明確，兩造其餘攻擊防禦方法及未經援用之舉
    証，經本院詳加審酌後，認與判決結果不生影響，爰不一一
    論述，附此敘明。
據上論結，本件上訴為無理由，依民事訴訟法第449條第1項、第
78條、第85條第2項，判決如主文。
中　　華　　民　　國　　96　　年　　1 　　月　　24　　日
　　　　　  　　　　民事第十四庭
                        審判長法　官  許正順
　　　　　　　  　　　　      法　官  鍾任賜
　　　　　　　　  　　　      法　官  張  蘭
正本係照原本作成。
不得上訴。
中　　華　　民　　國　　96　　年　　1 　　月　　25　  日
　　　　　　　　　　　　　　　書記官  應瑞霞
